【裁判字號】    92,上易,399
【裁判日期】    920410
【裁判案由】    詐欺
【裁判全文】
臺灣高等法院臺中分院刑事判決                    九十二年度上易字第三九九號
    上  訴  人  臺灣臺中地方法院檢察署檢察官
    被      告  甲○○
右上訴人因被告詐欺案件，不服臺灣臺中地方法院九十一年度易字第二三六八號中華
民國九十一年十二月二十日第一審判決（起訴案號：臺灣臺中地方法院檢察署九十年
度偵字第一二四三八號、第一四四二六號、九十一年度偵字第九六八九號），提起上
訴，本院判決如左：
    主  文
上訴駁回。
    事實及理由
一、本案經本院審理結果，認第一審判決不能證明被告甲○○犯罪，而為無罪之諭知
    並無不當，應予維持，並引用第一審判決書記載之理由（如附件）。
二、公訴人上訴意旨略以：(一)本件被告甲○○於答辯狀中自承其自民國八十九年十二
    月間起至九十年四月間止，為彌補禾成高爾夫有限公司（下稱禾成公司）營運之
    虧損，向其父林添進借款新台幣（下同）六百零九萬元，另九十年四月間，公司
    帳目餘額僅剩二十三萬四千零九十八元等情不諱，再禾成公司於三信商業銀行進
    化分行開設之支票帳戶，於九十年四月三十日起陸續開始退票，全部退票金額高
    達三百六十二萬四千八百零六元，此有法務部票據信用資訊連結作業查詢明細表
    乙份在卷可參，足見禾成公司於招募告訴人等加入二十年期會員時，已陷於資產
    不足而無法負擔會員權益之狀態。(二)又被告坦承其於九十年四月前，與合作之高
    爾夫球場已無長期簽約提供會員擊球權益，而係於其會員前往擊球消費時，逐筆
    給付予高爾夫球場，則其對於禾成公司已無法繼續負擔會員至高爾夫球場擊球之
    費用一情，當知之甚詳，其仍隱瞞此事實，繼續以提供二十年期之長期會員各項
    擊球優惠權益等合約，吸引不知情之告訴人等簽約加入會員，其行為自屬詐術，
    自難遽因禾成公司先前係正常經營之公司，即認被告所為無成立詐欺之可能。(三)
    再本件被告坦承其向告訴人等招募加入二十年期會員時，允諾為渠等投保二十年
    期滿後可收回繳交會費之壽險紅利回饋保單等情不諱，而告訴人等亦均指稱因認
    為可取得二十年期之人壽保險利益，故加入會員等情甚詳，顯見告訴人等係因除
    果嶺擊球權利外，尚可取得人壽保險利益，期滿後可取回繳交會費，故同意加入
    會員。而依合約書之記載及被告、告訴人之供述，可知被告應於收取會員繳交之
    二十年期會費後，即為會員投保，並將該壽險保單交予會員，而會員繳交之會費
    ，亦有部分係人壽保險投保之費用，此由告訴人乙○○將會費分為面額十八萬元
    及十九萬元之支票二紙給付可知。而禾成公司為會員投保，均係一次繳清，此有
    類似保單五份在卷可稽，被告既已收受告訴人等繳交之會費，自應依約為告訴人
    投保，此與嗣後經營不善無法履行會員權益之情形，顯無任何關聯。然被告坦承
    未依約為告訴人等投保，顯見被告招募告訴人等入會，係意圖取得會費挪為他用
    ，而無履行合約之意。蓋被告收取之會費已包括人壽保險費用，而其亦無任何無
    法為告訴人投保之情事，如被告確係嗣後因經營不善無法履行會員權益，應僅無
    法履行會員擊球權益而已，當無連人壽保險均無法為告訴人投保之理，自足認被
    告有施用詐術及不法所有之意圖。此與公司嗣後確因經營不善而無法履行合約之
    單純債務不履行，應不可同日而語。原審以本件係單純債務不履行之民事糾葛，
    遽認被告並無詐欺取財行為，因而判決被告無罪，其判決容有未洽等語。
三、經查：
    (一)公訴人上訴意旨第一項固認：被告甲○○於招募告訴人等加入二十年期之會員
      時，禾成公司已陷於資產不足而無法負擔之狀態等語。惟法人與個人之履約能
      力如何，除應視其現有資產（包含流動資產與固定資產）之多寡外，如係以營
      利維生者，並應視其營運之前景若何綜合加以判斷，始得謂當。本件公訴人固
      舉禾成公司自八十九年十二月間起至九十年四月間止，即有虧損之情形，被告
      為彌補禾成營運之虧損，曾向其父林添進借貸達六百零九萬元，另於九十年四
      月間，禾成公司之帳目餘額僅剩二十三萬四千零九十八元等為例，謂禾成公司
      該時已陷於資產不足之狀態等語。然公訴人並未就禾成公司之固定資產多寡及
      其營運之前景若何，一併計算及考量及之，而此於公司之舉債可能性及是否可
      能轉虧為盈等，實影響甚鉅，並進而影響及於禾成公司對於告訴人之履約能力
      。況禾成公司對於告訴人等所負之債務，除人壽保險部分應即時為告訴人等投
      保外，其餘提供之二十年期擊球場地服務，則係繼續性、分期之履行行為，被
      告僅需於每次告訴人等請求其履行前，得以依約提供給付為已足，並無於締約
      伊始，即以禾成公司之總資產為供對於告訴人等二十年期全部債務擔保之必要
      ，是自難以被告於與告訴人等締約時禾成公司之流動現金不足為由，遽認被告
      已有詐欺之犯意。而禾成公司雖自九十年四月三十日起有陸續退票之情形，其
      全部退票之金額亦達三百六十二萬四千八百零六元之譜。然論斷詐欺犯意之有
      無，本須以行為人行為時主觀之認識、意欲與意圖決之，要不得以其嗣後陷於
      無法履約之狀態，遽認其於締約之時，主觀上即有詐欺之故意與意圖。且本件
      被告若有詐欺告訴人等會員之犯意，何以於禾成公司營運不佳時，仍為彌補禾
      成營運之虧損，而向其父林添進借貸達六百零九萬元？是足見被告確係為求禾
      成公司之轉虧為盈而竭盡全力，而公司營運之根本，在於其本業能否獲利，被
      告使用其職員向告訴人等招募成為長期會員，係其公司本業之正常營運行為，
      且為維持公司生存所必須，是於無其他積極證據存在之情形下，實難認本件被
      告確有詐欺告訴人等之犯意。
    (二)公訴人上訴意旨第二項另謂：被告於九十年四月前，與合作之高爾夫球場已無
      長期簽約提供會員擊球權益，則其隱瞞此事實，繼續以提供二十年期之長期會
      員各項擊球優惠權益等合約，吸引不知情之告訴人等簽約加入會員，其行為自
      屬詐術等語。被告則辯稱：「那是我們公司與球場配合的方式，我們在會員預
      約打球之前，會員會打電話給我，我就已經有告訴會員了。有的球場我們有放
      一筆錢在那裡扣抵，有的是簽約每月結帳一次，有的球場我們是在會員預約之
      後，把費用先匯過去」、「全台每個球場幾乎都與我們合作，有簽書面合約的
      約十家左右，我們最多定一年期，一般球場不願意與我們定長期的合約，定合
      約的目的是要降低費用，與合作的方式無關。我們合作的方式不同，有的是先
      放一筆錢在球場，有的是給果嶺卷，有的是先用匯款的方式」等語。按被告固
      有依約提供會員擊球場地之義務，惟其究係以長期簽約、短期簽約抑分次締約
      之方式與球場締約提供其會員擊球之服務，純係其履約準備行為之選擇，而與
      其與告訴人等間之契約無關；且既無任何經驗事實足以證明被告此種未簽訂長
      期合約之方式，必將影響及於其對於告訴人等之履約可能性，自亦無從由此推
      論被告於與告訴人等締約之時，即有詐欺之故意。
    (三)公訴人上訴意旨第三項另認：被告有為告訴人等投保人壽保險之義務，而告訴
  人等，亦係因認可取得二十年期之人壽保險利益，而加入為會員，且被告收取
      之會費本包括人壽保險費用，而其嗣後並未為告訴人等辦理投保，顯見被告招
      募告訴人等入會，係意圖取得會費挪為他用，足認被告有施用詐術及不法所有
      之意圖等語。惟法人及個人財產之管理及資金之運用，本以其總收入之來源供
      總支出之用，是對於本不具有特定性之金錢，除於例外情形下與持有人自身之
      資產具有區別性外，原則無法以其另供合法目的之用途，認此使用本身亦具有
      不法。而本件被告於招募告訴人等成為二十年期會員之初，並無任何客觀存在
      之積極證據足以認定其確有不法所有之意圖及詐欺之故意等情，業如前述，並
      經原審判決論述甚詳。本件被告雖未依約為告訴人等投保，然此仍為禾成公司
      嗣後因週轉不靈致陷於無法履行之問題，尚無從據此為不利於被告之認定。
四、綜上所述，本件被告之犯罪不能證明，原審因而為被告無罪判決之諭知，於法並
    無不合。公訴人上訴意旨指摘原判決不當，求予撤銷改判，非有理由，應由本院
    將其上訴駁回。又告訴人於本院審理程序中，指陳被告於刑事附帶民事訴訟程序
    中與伊達成和解後，並未依約如期給付等語，然此與本案之判斷無關，僅附此敘
    明。
五、臺灣桃園地方法院九十二年度偵字第三六二○號併案意旨略以：被告甲○○經營
    禾成公司，隱瞞公司於九十年二、三月間起經營困難之事實，於九十年五月一日
    仍派遣業務員邀吳國禎加入成為會員，吳國禎不疑有他，乃簽發金額為三十五萬
    元之支票一紙，該支票並於同年月七日兌現。惟告訴人旋即接獲公司所有活動暫
    緩之通知，告訴人始悉受騙，因認被告涉有刑法第三百三十九條第一項之詐欺取
    財罪嫌，並與本件起訴部分具有連續犯之裁判上一罪關係，而移送本院併案審理
    。惟查，被告前開被訴詐欺取財罪嫌部分，業經本院認應維持原審無罪之判決，
    ，則併案部分自與本案部分無任何連續犯之裁判上一罪關係可言，本院無從併予
    審理，應退回原檢察官另為適法之處理。
六、據上論斷，應依刑事訴訟法第三百七十三條、第三百六十八條，判決如主文。
本案經檢察官丙○○到庭執行職務。
中        華        民        國  九 十 二  年     四     月    十      日
                              臺灣高等法院臺中分院刑事第四庭
                                    審判長法  官  洪  耀  宗
                    法  官  蕭  錦  鍾
                                          法  官  江  德  千
右正本證明與原本無異。
不得上訴。
                                          書記官  吳  麗  琴
中        華        民        國  九 十 二  年     四     月    十      日
                                                                        Ｋ


司法院資訊處製作；財團法人民間司法改革基金會備份。
